臺灣臺北地方法院刑事判決　　　　　　　　　　　　　九十一年度訴字第三號
　　公　訴　人　臺灣臺北地方法院檢察署檢察官
　　被　　　告　戊○○
　　輔　佐　人　丙○○
　　即被告之姐
　　　　　　　　丁○○
　　指定辯護人　乙○
右列被告因強盜案件，經檢察官提起公訴（九十一年度偵字第一０八七號），乙○判
決如左：
    主  文
戊○○意圖為自己不法之所有，而搶奪他人之動產，因防護贓物，當場施以強暴，累
犯，處有期徒刑貳年。
    事  實
一、戊○○係重度智能不足，對於外界事務知覺、理會與判斷作用較普通人之平均程
    度顯然減退之精神耗弱者，前於民國八十八間，分因竊盜罪、搶奪罪，經乙○分
    別判處有期徒刑四月、十月確定，並依檢察官聲請定其應執行刑為有期徒刑一年
    一月，於八十九年五月二十八日執行完畢。惟復於八十九年十月三十一日下午五
    時許，在臺北市○○路二四０號福客多便利商店（下稱福客多）前，見己○○年
    邁可欺，萌意圖為自己不法所有犯意，尾隨己○○進入福客多，迨己○○買煙完
    畢將找錢放入褲袋轉身離開時，藉詞索煙伸手攔住其去路，而乘己○○不及防備
    ，伸手進入其長褲口袋搶奪金錢，並握住褲袋中之鈔票一張得手；己○○見狀以
    雙手極力護住長褲口袋不讓戊○○將手抽離口袋之外，戊○○為防護贓物，乃與
    己○○發生拉扯，己○○仍不願鬆手，戊○○乃於拉扯間將手抽離己○○之口袋
    ，繼而將己○○強行推倒於地，而當場對己○○施以強暴，戊○○旋即逃逸；然
    適巡邏警員行經該處見聞福客多店長庚○○、己○○之追躡、呼救，而在同路二
    七０號前捕獲。
二、案經臺北市政府警察局信義分局報告臺灣臺北地方法院檢察署檢察官偵查起訴。
    理  由
一、訊據被告戊○○除辯稱沒有推倒被害人己○○外，於乙○審理時對右開事實坦承
    不諱，核與被害人、證人即目擊者福客多店長庚○○、臺北市政府警察局信義分
    局巡邏員警甲○○證述一致（乙○九十一年六月十一日訊問筆錄參照），並有被
    害人出具之贓物認領保管單一紙附卷可稽（臺灣臺北地方法院檢察署八十九年度
    偵字第二一三九二偵查卷第十三頁），足以擔保被告前開任意性自白與事實相符
    ；而公設辯護人則陳稱被告並非基於防護贓物之意思而當場施以推倒被害人之強
    暴等語。經查，被告是因為拿到錢後手抽不出來，才與被害人有拉扯，而錢拿出
    來後才將被害人推倒的，此業據被害人於乙○訊問時證述綦詳，此與證人庚○○
    於乙○證述「當時是被告抽煙抽到一半的時候，周先生（即被告）要往己○○的
    口袋拿錢，但是己○○阻止他，雙方拉扯之後，被告將錢拿出來之後就用手把己○○推倒往外衝」相符，被告顯係在搶奪得手後，基於防護贓物之意思而當場施
    以推倒被害人之強暴，被告所辯與公設辯護人所述尚難採信；事證明確，被告犯
    行洵堪認定。
二、被告戊○○乘被害人己○○不及防備，攫奪被害人支配範圍以內之長褲口袋中金
    錢，並握於手中將之移轉於自己實力支配下，為搶奪既遂，嗣因被害人以雙手極
    力護住長褲口袋，被告為防護贓物，乃與被害人拉扯，被告乃於拉扯間將手抽離
    被害人之口袋，繼而將被害人強行推倒於地，而當場對被害人施以強暴，核被告
    所為，係犯刑法第三百二十九條之準強盜罪，並應依修正前第三百二十八條第一
    項之強盜罪論處（關於比較新舊法部分詳後述），被告有如事實欄所示之犯罪科
    刑及執行情形，此有臺灣高等法院檢察署刑案紀錄簡覆表附卷可稽，被告於前開
    有期徒刑之執行完畢後五年內再犯有期徒刑以上之本罪，為累犯，應依刑法第四
    十七條規定加重其刑。又查被告前於八十九年六月四日因犯竊盜罪為乙○以八十
    九年度易字第一四四五號審理時，經送臺北市立療養院精神鑑定，結果認定「被
    告之智能應屬『重度智能不足』，因重度智能不足係屬於持續無間斷之智能狀態
    ，因此被告於犯行時，亦自然受限於智能不足之影響，對於其外界事務之知覺、
    理會與判斷作用，較普通人之平均程度顯然減退；因此，被告犯行時之精神狀態
    已達精神耗弱之程度。」有該院八十九年十月二十六日北市療成字第八九六０九
    三四一００號函併精神鑑定報告書一份可參（乙○八十九年度易字第一四四五號
    卷第六十九頁以下參照），此業據乙○核閱該案卷宗屬實，臺北市立療養院為精
    神鑑定之專業機構，該院依專業程序鑑定被告身體、精神狀態、心理評估，並綜
    合被告過去生活史與疾病史等跡證為判斷，其結果信而有徵，足為乙○採認之依
    據；又重度智能不足為持續無間斷之狀態，且被告於該次精神鑑定後又未曾接受
    任何治療，此為被告所自承，故無任何理由可認被告犯本案時精神狀態能有改善
    ，復參諸被告於乙○調查、審理時，注意力不集中、眼神飄移渙散、身體不由自
    主抖動、僅能回答簡單問題、無法連續、完整陳述，被告精神狀態迄今皆屬精神
    耗弱甚為明確；復按精神耗弱人之行為得減輕其刑，刑法第十九條第二項定有明
    文，而刑法上之心神喪失與精神耗弱，應依行為時精神障礙程度之強弱而定，如
    行為時之精神，對於外界事務全然缺乏知覺理會及判斷作用，而無自由決定意思
    之能力者，為心神喪失，如此項能力並非完全喪失，僅較普通人之平均程度顯然
    減退者，則為精神耗弱；依前開被害人、證人陳述當日案發被告之行為舉止，及
    經乙○訊問以知否硬要或搶他人物品係不對的行為、及一般日常食衣住行之情節
    ，被告仍能判斷善惡與正確回答等情，被告尚未達心神喪失之程度，僅能依刑法
    第十九條第二項規定減輕其刑。而被告刑有加重及減輕之原因，應依刑法第七十
    一條第一項規定，先加後減。爰審酌被告前曾有多次竊盜、搶奪之前科，惟係因
    重度智能不足、難以自謀生活之故，且被告之親友、社會相關機構亦無法長期協
    助以致再犯，及被告智識程度，所生危害與犯罪後態度等一切情狀，量處如主文
    所示之刑。末查被告為本案準強盜犯行後，刑法第三百二十八條之強盜罪，業於
    九十一年一月三十日修正公布施行，並自同年二月一日生效，而修正前刑法第三
    百二十八條第一項之法定刑為三年以上十年以下有期徒刑，修正後法定刑則為五
    年以上有期徒刑，經比較新舊法結果，以修正前刑法第三百二十八條第一項之規
    定對於被告較為有利，依刑法第二條第一項但書之規定，應適用行為時之法律即
    修正前刑法第三百二十八條第一項之規定論處。
據上論斷，應依刑事訴訟法第二百九十九條第一項前段，刑法第二條第一項但書、修
正前刑法第三百二十八條第一項、第三百二十九條、第四十七條、第十九條第二項，
判決如主文。
本案經檢察官劉承武到庭執行職務
中      華      民      國      九十一      年    十    月    二十二    日
                                臺灣臺北地方法院刑事第三庭
                                    審判長  法  官  徐世禎
                                            法  官  吳淑惠
                    法  官  姚念慈
右正本證明與原本無異。
如不服本判決，應於判決送達後十日內向乙○提出上訴狀(應抄附繕本)。告訴人
或被害人如對於本判決不服者，應具備理由請求檢察官上訴，其上訴期間之計算
係以檢察官收受判決正本之日期為準。
                                            書記官  林義盛
中      華      民      國      九十一      年    十    月    二十三    日
附錄本案論罪科刑法條全文：
刑法第三百二十八條
意圖為自己或第三人不法之所有，以強暴、脅迫、藥劑、催眠術或他法，至使不能抗
拒，而取他人之物或使其交付者，為強盜罪，處三年以上十年以下有期徒刑。
以前項方法得財產上不法之利益或使第三人得之者，亦同。
犯強盜罪因而致人於死者，處死刑或無期徒刑，致重傷者，處無期徒刑或七年以上有
期徒刑。
第一項及第二項之未遂遂犯罰之。
預備犯強盜罪者，處一年以下有期徒刑、拘役或三百元以下罰金。
刑法第三百二十九條
竊盜或搶奪，因防護贓物、脫免逮捕或湮滅罪證，而當場施以強暴、脅迫者、以強盜
論
。
